臺灣臺中地方法院民事裁定　　　　　 100年度消債抗字第24號
抗　告　人　萬泰商業銀行股份有限公司
法定代理人　盧正昕
送達代收人　蔡孟燐
抗　告　人　花旗(台灣)商業銀行股份有限公司
法定代理人　管國霖
送達代收人　施勻婷
相　對　人　方美玲
上列當事人間聲請免責事件，抗告人對於中華民國100年11月2日
本院100年度消債聲字第67號裁定提起抗告，本院裁定如下：
    主      文
抗告駁回。
抗告程序費用新台幣壹仟元由抗告人負擔。
    理      由
一、按法院為終止或終結清算程序之裁定確定後，除別有規定外
    ，應以裁定免除債務人之債務。又法院裁定開始清算程序後
    ，債務人有薪資、執行業務所得或其他固定收入，而普通債
    權人之分配總額低於債務人聲請清算前二年間，可處分所得
    扣除自己及依法應受其扶養者所必要生活費用之數額者，法
    院應為不免責之裁定，但債務人證明經普通債權人全體同意
    者，不在此限。另債務人有下列各款情形之一者，法院應為
    不免責之裁定，但債務人證明經普通債權人全體同意者，不
    在此限：(一)於七年內曾依破產法或本條例規定受免責；(
    二)隱匿、毀損應屬清算財團之財產，或為其他不利於債權
    人之處分；(三)捏造債務或承認不真實之債務；(四)因浪費
    、賭博或其他投機行為，致財產顯然減少或負擔過重之債務
    ，而生開始清算之原因；(五)於清算聲請前一年內，已有清
    算之原因，而隱瞞其事實，使他人與之為交易致生損害；(
    六)明知已有清算原因之事實，非基於本人之義務，而以特
    別利於債權人中之一人或數人為目的，提供擔保或消滅債務
    ；(七)隱匿、毀棄、偽造或變造帳簿或其他會計文件之全部
    或一部，致其財產之狀況不真確；(八)故意於財產及收入狀
    況說明書為不實之記載，或有其他故意違反本條例所定義務
    之行為。消費者債務清理條例第132條、第133條及第134條
    分別定有明文。但債務人有前條(即第134條)各款事由，情
    節輕微，法院審酌普通債權人全體受償情形及其他一切情狀
    ，認為適當者，得為免責之裁定，亦為同條例第135條所規
    定。準此，依消費者債務清理條例所規定之清算制度，實質
    上即為破產法上破產之特別程序，其目的在於使債權人獲得
    公平之受償，避免債務人遭受多數債權人個別對其強制執行
    ，而無法重建經濟，以使債務人得有更生之機會，防止社會
    經濟發生混亂。故清算制度並非在使債務人恣意消費所造成
    之債務，轉嫁予債權人負擔。是債務人有最低清償能力或無
    不免責之事由存在，法院始為免責之裁定。
二、抗告意旨略以：
  (一)抗告人萬泰商業銀行股份有限公司(下稱萬泰銀行)稱：
   1、抗告人認為債務人自民國(下同)91年6月30日開始動用即
      提領新台幣(下同)40000元、92年3月起至92年11月止，連
      續提領256000元，持續使用至98年6月16日共借貸本金
      277362元，此與消費者債務清理條例第134條第4款規定之
      奢侈、浪費情形相符。倘債務人前無奢侈浪費之行為，何
      以會積欠82萬餘元之債務？即使該奢侈浪費行為係在其能
      力許可之情形，卻未在其能力許可下償還當時應可償還之
      債務？債務人年僅42歲，若能努力工作，僅負有82萬餘元
      之債務，非無清償債務之能力，故鈞院重新裁量。
   2、請鈞院切勿以債務人之繳納金額已逾本金作為裁定免責之
      考量，債務人既身負債務，更應量力而為，鈞院應再就各
      債權人所提意見詳加查察，否則即與消費者債務清理條例
      之立法意旨相悖，原裁定似有戕害債權人之債權甚鉅，難
      令信服。
   3、並聲明：原裁定廢棄。
  (二)抗告人花旗(台灣)商業銀行股份有限公司(下稱花旗銀行)
      稱：
   1、債務人主張其有不能清償債務之情事，而依消費者債務清
      理條例所訂之清償程序聲請清理債務，且經鈞院依消費者
      債務清理條例第132條規定裁定免除債務人之債務。然消
      費者債務清理條例規定之免責制度，因將有害債權人之公
      平受償，依公平分配原則，為避免債務人濫用此制度，產
      生道德危機，法院裁定終止或終結清算程序後，就債務人
      免責及復權之裁定應予嚴謹限制，故債務人如有消費者債
      務清理條例第134條規定各款之事由，如隱匿財產等不誠
      實之行為，或浪費、賭博等不當行為，法院即應裁定不免
      責。
   2、依原裁定記載，債務人使用信用卡預借現金係補做生意時
      支票款週轉之用，但債務人明知其收入無法負擔信用卡債
      務，卻未評估其經營之損益，或採取對其經濟負擔較輕之
      信用貸款，而使其負擔甚重。又債務人持信用卡消費，主
      要債務累積有因朋友經營保養品、化妝品及保健食品推銷
      ，基於人情壓力之郵購商品。惟債務人本身資力不豐而以
      信用卡預借現金彌補經商週轉款項，卻又大量購買非生活
      所需之用品，顯有奢侈浪費之情形，其「投機」及「奢侈
      浪費」之行為及心態，昭然若揭，債務人顯有藉消費者債
      務清理條例之法律程序迴避還款義務之高道德風險，原裁
      定免除債務人之還款責任，影響各債權人甚鉅。
   3、債務人於債務有繳款困難時，並未依正常管道向各金融機
      構申請協商還款，竟以上開浪費及投機等不誠實行為加重
      債務負擔，且似有隱匿財產收入狀況之嫌，即已符合消費
      者債務清理條例第134條第4款及第8款裁定不免責之事由
      。況債務人如有還款誠意，於收受不免責裁定後，仍可依
      消費者債務清理條例第142條規定向債權人繼續清償債務
      達債權額百分之20以上後，再次向法院聲請免責。原裁定
      不察，遽予債務人免責，損及債權人之權益，即與消費者
      債務清理條例之立法目的相悖，顯無理由。
   4、並聲明：原裁定廢棄。
三、按消費者債務清理條例之制定，在使負債務之消費者得依該
    條例所定程序清理其債務，以調整其與債權人及其他利害關
    係人之權利義務關係，保障債權人之公平受償，以謀求消費
    者經濟生活之更生及社會經濟之健全發展，故除有上揭同條
    例第133條、第134條所定之情形外，法院得依同條例第135
    條規定斟酌裁量認可免除債務人債務。是本院自應審究相對
    人即債務人是否有不應免責，而其情節非屬輕微之事由存在
    。經查：
  (一)原裁定係依消費者債務清理條例第135條規定裁定債務人
      免責，抗告人花旗銀行認為原裁定係依該條例第132條規
      定予以債務人免責，顯有誤會。又該條例第135條之立法
      理由係以：「免責制度係經濟陷於困境債務人最後之救濟
      手段，雖其具有不免責事由，惟法院審酌普通債權人全體
      受償情形及其他一切情狀後，如認免責為適當者，仍得裁
      量以裁定免責，以利債務人更生而重新出發，爰設本條。
      」等情，亦即債務人雖有該條例第134條各款規定應予不
      免責之事由，但法院認為其情節輕微且適當者，仍得為免
      責之裁定，故該條例第135條應為同條例第134條規定之例
      外情形，而何謂「情節輕微」及「認為適當」，即屬原裁
      定之裁量權行使與價值判斷，倘不違反論理及經驗法則，
      尚難遽指原裁定為違法不當。
  (二)又消費者債務清理條例第134條第4款所謂「浪費」或「投
      機行為」實不易認定，亦難有統一之客觀標準，依每一債
      務人之情況而有不同。況所謂客觀標準，究採取寬鬆認定
      ，抑是嚴苛審核，法院自應視個案之具體事件而定。此乃
      因何種生活方式屬於浪費或投機，可能與債務人成長過程
      中之生活環境、背景及經歷等有密切關聯。是本院判斷生
      活程度是否浪費、投機或明知已有清算原因之事實等標準
      ，倘依寬鬆標準認定，即金融機構將面臨消費者惡意不清
      償債務或僅清償部分債務之道德危機，應非立法真意之所
      在。反之，法院若從嚴審核，即難以達成陷於經濟之弱者
      ，有重建更生之立法目的。換言之，法院認定債務人有無
      浪費、投機之行為，進而決定是否作成免除清償責任之裁
      定，應參酌各個債務人之生活、收入及社會一般通念等因
      素而為整體之考量。因此，法院衡量債務人行為是否為浪
      費或投機，自應審酌債務人收入、債務人所有財產、債務
      人之負債及家庭必要支出等因素，非僅限於債務人個人之
      支出而已。
  (三)另依原裁定理由二已明確認定債務人具有消費者債務清理
      條例第134條第4款所定之情形，但依卷附各債權人提出之
      消費明細資料所示，相對人即債務人自89年1月起至89年3
      月止，每月各還款10000元；4月還款15000元(無消費)；5
      月、6月各還款5000元；7月預借現金40000元，但還款達
      10000元；8月借款20000元、還款8000元；9月還款9000元
      ；10月借款20000元、還款10000元；11月還款11000元；
      12月還款11000元。90年1月還款12000元(無消費)；2月還
      款13000元；3月還款12000元(無消費)；4月還款12000元
      ；5月借款40000元、還款10000元；6月還款12000元(無消
      費)；7月還款12000元；8月借款20000元、還款10000元；
      9月借款30000元、還款12000元；10月借款10000元、還款
      12000元；11月還款15000元；12月還款14,000元(無消費)
      。91年1月還款13000元；2月還款14,500元；3月、4月各
      還款13000元(均無消費)；5月還款12000元；6月還款
      10000元(無消費)；7月還款11000元；8月還款11000元(無
      消費)；9月還款10000元；10月還款7000元；11月還款
      8500元；12月還款6000元。92年1月還款11000元(無消費)
      ；2月還款10000元(無消費)；3月借款40000元、還款
      10000元；4月還款7000元；5月還款7000元(無消費)；6月
      還款7000元(無消費)；7月還款6000元；8月還款6000元；
      9月還款7000元(無消費)；10月還款6000元(無消費)；11
      月還款6000元(無消費)；12月還款7000元。93年1月還款
      6000元；2月還款19163元；3月還款14500元(無消費)；4
      月還款15000元；5月借款60000元、還款10000元；6月還
      款11407元；7月還款8000元；8月借款70000元、還款
      12743元；9月還款13081元；10月還款20104元；11月還
      款19575元；12月還款18762元。94年1月還款10000元；
      2月借款90000元、還款8330元；3月還款13000元；4月還
      款11000元；5月還款12000元；6月還款12000元(無消費)
      ；7月還款11000元(無消費)；8月借款90000元、還款
      11036元；9月借款60000元、還款23060元；10月還款
      21000元(無消費)；11月還款19000元(無消費)；12月還
      款20000元(無消費)。95年1月還款19000元；2月還款
      18000元(無消費)；3月借款40000元、還款16000元；4月
      還款17000元(無消費)；5月還款15000元；6月還款15000
      元；7月借款30000元、還款16013元；8月還款17821元；
      9月還款16821元；10月還款16300元；11月還款16500元；
      12月還款16500元。96年1月還款16500元；2月借款16128
      元(分9期，每月借款1792元)、還款26000元；3月還款
      16000元；4月還款15321元；5月還款28921元；6月還款
      18858元；7月還款19367元；8月還款19054元；9月還款
      18044元；10月還款18389元；11月借款22000元、還款
      16723元；12月還款20,843元。97年1月還款17544元；2月
      還款19023元；3月還款8500元；4月還款13500元；5月借
      款23951元(每月5987元，分4期借款)、還款10153元、6月
      還款21720元；7月還款13220元；8月還款17700元；9月還
      款17500元；10月還款16313元；11月還款19200元；12月
      還款17500元。98年1月還款11000元；2月還款10495元；3
      月還款10395元；4月還款7605元；5月還款12295元；6月
      還款5216元；8月還款454元；10月還款4300元各情，總計
      上開期間內債務人借款金額為655951元，還款金額亦達
      150萬6369元，即還款金額高於借款金額，差額為850418
      元。又依債務人消費明細資料，除前述預借現金使用(據
      債務人稱借款是為補作生意時支票款週轉用)外，其最大
      宗之消費為郵購(89年10月6330元、11月6220元、90年1月
      8320元、2月6290元、8月5220元、9月4110元、10月4650
      元、11月9750元、91年2月11950元、5月6800元、7月3010
      元、92年8月14340元、93年1月15280元、6月15680元、95
      年7月10445元，據債務人稱係因朋友經營保養品、化粧品
      及保健食品推銷，基於人情壓力而採購，共花費128395元
      )，其餘消費則為生活上之必要支出等。可見債務人雖未
      斟酌本身之經濟能力，僅因人情壓力而郵購商品，致有抗
      告人主張「浪費」之不當消費情事，但債務人在上開期間
      仍有積極清償債務之事實，亦即債務人清償之還款金額較
      支出金額為高，故債務人因信用卡借款而每月需支付高額
      之利息，且因利息過高而無法償還全部利息，惟其償還金
      額確已逾本金數額，原裁定據此認為債務人雖有上述郵購
      之不當消費，但審酌其情節尚屬輕微，並依普通債權人全
      體受償情形及其他一切情狀後，認為裁定債務人免責應屬
      適當，於法尚無不合。
  (四)至抗告人花旗銀行固主張債務人另有投機、不誠實及隱匿
      財產收入狀況之情事，即有消費者債務清理條例第134條
      第8款規定不免責之事由云云，惟該條第8款係規定：「故
      意於財產及收入狀況說明書為不實之記載，或有其他故意
      違反本條例所定義務之行為。」是債務人究竟有何投機、
      不誠實及隱匿財產收入狀況之情事，自應由抗告人花旗銀
      行就該項事實負舉證責任，但抗告人並未提出任何證據資
      料供本院審酌，尚難認抗告人花旗銀行此部分之主張為真
      實。
四、綜上所述，原裁定認定債務人確有郵購商品之不當消費情事
    ，而有消費者債務清理條例第134條第4款規定浪費之行為，
    但審酌債務人在前開期間仍有積極還款，且還款金額大於借
    款金額之事實，乃依消費者債務清理條例第135條規定裁定
    債務人免責，其裁量權之行使及判斷並未違反論理及經驗法
    則，故原審裁定相對人應予免責，尚無違誤。抗告意旨指摘
    原裁定為不當，求予廢棄，為無理由，應予駁回。
五、爰依消費者債務清理條例第15條、民事訴訟法第495條之1第
    1項、第449條第1項、第95條、第78條，裁定如主文。
中    華    民    國    100    年    12    月    12   日
              民事第三庭    審判長法  官   顏世傑
                                  法  官   高英賓
                                  法  官   林金灶
以上正本係照原本作成。
不得再抗告。
中    華    民    國    100    年    12    月    12   日
                                  書記官   蕭榮峰